【裁判字號】    92,上訴,762
【裁判日期】    920418
【裁判案由】    偽造文書等
【裁判全文】
臺灣高等法院刑事判決                            九十二年度上訴字第七六二號
    上  訴  人
    即  被  告  甲○○
右上訴人因偽造文書等案件，不服臺灣臺北地方法院九十一年度訴字第一二五八號，
中華民國九十二年一月二十九日第一審判決（起訴案號：臺灣臺北地方法院檢察署九
十一年度偵字第三０七三號、第一七六九八號），提起上訴，本院判決如左：
    主  文
上訴駁回。
    事  實
一、甲○○（起訴書誤為丁嘉惠）受僱於台北國際商業銀行股份有限公司景美分行（
    以下簡稱台北商銀景美分行），擔任初級辦事員一職，負責櫃檯現金收付，民國
    （下同）九十年十二月間收受以「英皇科技有限公司」之名義郵寄之刮刮樂海報
    與中獎單，詐稱渠業已中獎，然需加入會員並繳納獎金百分之十五之金額做為稅
    金（就甲○○受「英皇科技股份有限公司」詐欺部分，已另案偵辦），甲○○因
    無法給付高額稅金及會員費，竟自九十年十二月十九日起至九十一年一月十日止
    ，基於意圖為自己不法所有及行使業務登載不實文書與偽造私文書之概括犯意，
    為下列犯行：
    （一）先於九十年十二月十九日在臺北市○○區○○路十二號台北商銀景美分行
          附近委由不知情之刻印店偽刻「歐陽惠芬」印章一個，惟因印章尚未刻妥
          ，甲○○即利用銀行可先幫客戶領款再補章之程序，於當日假借歐陽惠芬
          名義以歐陽惠芬之二二Ｚ0000000000號帳戶填寫一百五十萬元
          之取款憑條，並向其主管陳嘉穎佯稱歐陽惠芬需用款，經主管核章後致台
          北商銀景美分行陷於錯誤，而如數將款項轉匯入甲○○所指定之詐騙集團
          帳戶。甲○○並於取得偽刻之印章後，於九十一年一月三日在上開取款憑
          條上偽蓋歐陽惠芬印文二枚，並於當日將歐陽惠芬就該一百五十萬元補章
          之不實事項登載於其業務上所製作之景美分行補辦登記簿上，並持向其主
          管陳嘉穎行使之，足以生損害於歐陽惠芬及台北商銀客戶帳戶進出之正確
          性。
    （二）於九十一年一月三日，假借歐陽惠芬名義填寫四十萬元及二百萬元之取款
          憑條，於九十一年一月九日假借歐陽惠芬名義填寫十二萬二千元之取款憑
          條，並分別將上開偽造歐陽惠芬之印章蓋於取款憑條上，於同日持偽造之
          取款憑條向主管行使而連續行使偽造私文書，經主管分層核章後，使台北
          商銀景美分行陷於錯誤而如數將款項匯入甲○○所指定之詐騙集團帳戶，
          足以生損害於歐陽惠芬及台北商銀客戶帳戶進出之正確性。
    （三）於九十一年一月八日、九十一年一月九日、九十一年一月十日，均利用可
          事後補章程序，分別在取款憑條上填寫笙龍公司二二Ｚ00000000
          00號帳號、金額一百二十萬元，廖豐裕二二Ｚ0000000000號
          帳號、金額二百三十五萬八千四百六十七元、童貴婉二二Ｚ000000
          0000號帳號、金額二百二十七萬四千元，向其主管陳嘉穎佯稱笙龍公
          司、廖豐裕及童貴婉需用款，使台北商銀景美分行陷於錯誤如數將上開款
          項匯入甲○○所指定之帳戶。甲○○並於九十一年一月八日將笙龍公司就
          上開一百二十萬元已補章之不實事項登載於其業務上所製作之景美分行補
          辦登記簿上，並持向其主管陳嘉穎行使之。
    嗣於九十一年一月十一日，台北商銀景美分行經理乙○○發現丁嘉惠工作表現有
    異，始循內部稽查得知上情。
二、案經台北國際商業銀行告訴及內政部警政署刑事警察局報請臺灣臺北地方法院檢
    察署檢察官偵查起訴。
    理  由
一、右揭犯罪事實，業已迭據上訴人即被告甲○○於原審偵審、本院審理時坦承不諱
    ，核與證人乙○○證述情節相符，並有電匯單、台北國際商業銀行取款憑條、景
    美分行補辦登記簿等附卷可參，本件事證明確，被告出於任意性之自白與事實相
    符，應堪採信，其犯行堪以認定。
二、核被告所為，係犯刑法第三百三十九條第一項之詐欺取財罪，其偽蓋歐陽惠芬印
    章於取款憑條上並行使，係犯刑法刑法第二百十六條、第二百十條之行使偽造私
    文書罪，其在職務上所掌管之景美分行補辦登記簿上登載不實之補章資料並向其
    主管行使之，係犯刑法第二百十六條、第二百十五條之行使業務登載不實文書罪
    （此部份與起訴之部分有牽連犯關係，業經檢察官於原審蒞庭時補充之），公訴
    人雖認被告係犯業務侵占罪，然被告係以偽造取款條或冒用存款人領款之方式，
    填寫存款人帳戶之取款條，使台北商銀景美分行誤以為該筆取款確實係存款人所
    為，因而陷於錯誤將款項匯入被告所指定帳戶，被告並非將業務上所持有之金錢
    侵占入己，是其所為應係犯刑法第三百三十九條第一項之詐欺取財罪，公訴人所
    指容有誤會，惟其基本社會事實同一，爰予變更起訴法條。被告委由不知情之刻
    印店偽造歐陽惠芬印章，為間接正犯；其偽造歐陽惠芬印章後持以蓋印之行為係
    偽造私文書之部分行為，其偽造私文書之低度行為為行使偽造私文書之高度行為
    所吸收，其業務登載不實之低度行為為行使業務登載不實文書行為所吸收，均不
    另論罪；又其先後多次詐欺取財、行使偽造私文書、行使業務登載不實文書犯行
    ，均時間緊接，觸犯構成要件相同之罪名，顯係基於概括犯意為之，應依連續犯
    規定以一罪論並加重其刑，其所犯上開三罪間有方法目的之牽連關係，應從一重
    之行使偽造私文書罪論處。
三、原審以被告犯罪明確可以認定，適用刑法第五十六條、第三百三十九條第一項、
    第二百十六條、第二百十條、第二百十五條、第二百十九條、第五十五條，罰金
    罰鍰提高標準條例第一條前段，並審酌被告係因受到刮刮樂集團詐欺始為本件犯
    行、其本身亦為受害人、犯罪動機惡性非鉅、且犯後深表悔意坦承犯行、態度良
    好、惟其利用工作之便詐欺銀行財物、所詐騙之款項又高達九百多萬元、金額甚
    鉅等一切情狀，量處有期徒刑貳年，並說明甲○○雖無前科，且係因受詐欺集團
    所騙始為本件犯行，然其所詐騙之金額甚鉅，且並未與被害人台北商銀達成和解
    ，無從認被告經此論罪科刑之教訓應知警惕而無再犯之虞，爰不為緩刑之諭知。
    末查，如附表一所示之偽造印章及印文無證據證明業已滅失，不論屬於犯人與否
    ，均應依刑法第二百十九條規定沒收之。復又說明：公訴意旨略以被告偽造如附
    表二所示客戶之取款憑條，並在附表三所示時間、以在匯款單上冒用游育勳、歐
    陽惠芬、徐東華、吳淑連、溫為平等人之名義並偽造游育勳、歐陽惠芬、徐東華
    、吳淑連、溫為平等人之署名或以自己之名義等方式，將前開侵占入己之款項陸
    續匯入「英皇科技有限公司」所指定之帳戶內，足以生損害於歐陽惠芬、笙龍實
    業有限公司、廖豐裕、童貴婉、游育勳、徐東華、吳淑連、溫為平等人及台北商
    銀管理行內客戶帳戶進出之正確性，因認被告涉有偽造私文書、行使偽造私文書
    犯行等語。惟刑法第二百十條之偽造文書，以無製作權人捏造他人名義製作文書
    為構成要件，若僅是識別之用而非表示本人簽名之意思，並不構成偽造署押罪，
    最高法院二十六年渝上字第一二五號判例、七十二年台上字第二四九一號判決可
    資參照，本件被告並未在附表二所示之取款憑條上偽造客戶之署押或印文，而附
    表三所示之匯款回條聯上所載匯款人欄，僅係識別匯款人為何人，並無本人簽名
    之意思，均與偽造文書罪之構成要件未合，惟公訴人認此部份與前揭論罪科刑部
    分分別有連續犯及牽連犯裁判上一罪關係，爰不另為無罪之諭知。經核原判決上
    開認事用法，洵無不合，且就被告有利不利部分均已有所斟酌，而依本件犯罪情
    節之嚴重，原判決之量刑亦屬妥適。上訴意旨徒以請求從輕或準備與銀行和解云
    云而指摘原判決，尚非有理由，應予駁回。
據上論斷，應依刑事訴訟法第三百六十八條，判決如主文。
本案經檢察官柯麗鈴到庭執行職務。
中      華      民      國    九十二    年      四      月     十八     日
                              台灣高等法院刑事第十二庭
                                    審判長法  官  劉  景  星
                                          法  官  沈  宜  生
                                          法  官  陳  志  洋
右正本證明與原本無異。
如不服本判決應於收受送達後十日內向本院提出上訴書狀，其未敘述上訴之理由者並
得於提起上訴後十日內向本院補提理由書（均須按他造當事人之人數附繕本）。
                                          書記官  蔡  佩  珊
中      華      民      國    九十二    年      四      月    二十一    日
附錄：本案論罪科刑法條全文
中華民國刑法第二百一十六條
 (行使偽造變造或登載不實之文書罪)
行使第二百十條至第二百十五條之文書者，依偽造、變造文書或登載不實
事項或使登載不實事項之規定處斷。
中華民國刑法第二百一十條
 (偽造變造私文書罪)
偽造、變造私文書，足以生損害於公眾或他人者，處五年以下有期徒刑。
中華民國刑法第二百一十五條
 (業務上文書登載不實罪)
從事業務之人，明知為不實之事項，而登載於其業務上作成之文書，足以
生損害於公眾或他人者，處三年以下有期徒刑、拘役或五百元以下罰金。
中華民國刑法第三百三十九條
 (普通詐欺罪)
意圖為自己或第三人不法之所有，以詐術使人將本人或第三人之物交付者
，處五年以下有期徒刑、拘役或科或併科一千元以下罰金。
以前項方法得財產上不法之利益或使第三人得之者，亦同。
前二項之未遂犯罰之。
附表一：應沒收之物
１．偽造「歐陽惠芬」印章一個。
２．九十年十二月十九日取款憑條偽造之「歐陽惠芬」印文二枚。
３．九十一年一月三日二張取款憑條上偽造之「歐陽惠芬」印文共二枚。
４．九十一年一月九日取款憑條偽造之「歐陽惠芬」印文一枚。
附表二：
┌───┬─────────┬───────┬───────┐
│ 時間 │  提款與匯款方式  │    提款帳戶  │   金額       │
├───┼─────────┼───────┼───────┤
│九十一│冒用笙龍實業有限公│0000000│一百二十萬元  │
│年一月│司之名義，偽造取款│○九五二○○號│              │
│八日  │憑條              │              │              │
├───┼─────────┼───────┼───────┤
│九十一│冒用廖豐裕名義，偽│0000000│二百三十五萬八│
│年一月│造取款憑條        │二五六三○○號│千四百六十七元│
│九日  │                  │              │              │
├───┼─────────┼───────┼───────┤
│九十一│冒用童貴婉之名義，│0000000│二百二十七萬四│
│年一月│偽造取款憑條      │二○四七○○號│千元          │
│十日  │                  │              │              │
└───┴─────────┴───────┴───────┘
附表三：
┌───┬─────────┬──────┬───────┐
│ 時間 │  提款與匯款方式  │  匯入帳戶  │   金額       │
├───┼─────────┼──────┼───────┤
│九十年│以被告名義匯款    │劉郁庭      │七千八百五十元│
│十二月│                  │            │              │
│十三日│                  │            │              │
├───┼─────────┼──────┼───────┤
│九十年│以被告名義        │劉郁庭      │二十四萬五千元│
│十二月│                  │            │              │
│十四日│                  │            │              │
├───┼─────────┼──────┼───────┤
│九十年│以被告名義        │劉郁庭      │五十五萬五千元│
│十二月│                  │            │              │
│十八日│                  │            │              │
├───┼─────────┼──────┼───────┤
│九十年│冒用游育勳之名義、│劉郁庭      │六十五萬元    │
│十二月│偽造游育勳之署名  │            │              │
│十九日│                  │            │              │
├───┼─────────┼──────┼───────┤
│九十年│冒用游育勳之名義、│唐瑞宏      │六十五萬元    │
│十二月│偽造游育勳之署名  │            │              │
│十九日│                  │            │              │
├───┼─────────┼──────┼───────┤
│九十一│冒用歐陽惠芬之名義│劉穎儒      │一百萬元      │
│年一月│、偽造歐陽惠芬之署│            │              │
│三日  │名                │            │              │
├───┼─────────┼──────┼───────┤
│九十一│冒用游育勳之名義、│吳瑞雲      │一百萬元      │
│年一月│偽造游育勳之署名  │            │              │
│三日  │                  │            │              │
├───┼─────────┼──────┼───────┤
│九十一│冒用歐陽惠芬之名義│馮臣龍      │一百萬元      │
│年一月│、偽造歐陽惠芬之署│            │              │
│三日  │名                │            │              │
├───┼─────────┼──────┼───────┤
│九十一│冒用徐東華之名義、│沈儀原      │六十萬元      │
│年一月│偽造徐東華之署名  │            │              │
│八日  │                  │            │              │
├───┼─────────┼──────┼───────┤
│九十一│冒用徐東華之名義、│劉穎儒      │六十萬元      │
│年一月│偽造徐東華之署名  │            │              │
│八日  │                  │            │              │
├───┼─────────┼──────┼───────┤
│九十一│冒用吳淑連之名義、│曾日和      │八十萬元      │
│年一月│偽造吳淑連之署名  │            │              │
│九日  │                  │            │              │
├───┼─────────┼──────┼───────┤
│九十一│冒用徐東華名義、偽│蔡瑞益      │四十萬元      │
│年一月│造徐東華署名      │            │              │
│九日  │                  │            │              │
├───┼─────────┼──────┼───────┤
│九十一│冒用徐東華名義、偽│潘宏恩      │三十五萬四千五│
│年一月│造徐東華署名      │            │百六十三元    │
│九日  │                  │            │              │
├───┼─────────┼──────┼───────┤
│九十一│冒用徐東華名義、偽│潘宏恩      │九十四萬五千四│
│年一月│造徐東華署名      │            │百三十七元    │
│九日  │                  │            │              │
├───┼─────────┼──────┼───────┤
│九十一│冒用溫為平之名義、│潘宏恩      │四十萬元      │
│年一月│偽造溫為平之署名  │            │              │
│九日  │                  │            │              │
├───┼─────────┼──────┼───────┤
│九十一│以被告名義匯款    │林仁泓      │四十萬元      │
│年一月│                  │            │              │
│十日  │                  │            │              │
├───┼─────────┼──────┼───────┤
│九十一│冒用徐東華名義、偽│陳香蕊      │二十萬元      │
│年一月│造徐東華之署名    │            │              │
│十日  │                  │            │              │
└───┴─────────┴──────┴───────┘


司法院資訊處製作；財團法人民間司法改革基金會備份。
